【裁判字號】    92,選訴,22
【裁判日期】    920924
【裁判案由】    選罷法等
【裁判全文】
臺灣板橋地方法院刑事判決                          九十二年度選訴字第二二號
    公  訴  人  臺灣板橋地方法院檢察署檢察官
    被      告  丁○○
    選任辯護人  藺超群律師
    被      告  戊○○
                辛○○起訴書.
                甲○○
                乙○○
                己○○
右列被告因違反選舉罷免法等案件，經檢察官提起公訴（九十一年度選偵字第八七號
），本院判決如左：
    主  文
丁○○、戊○○、辛○○、甲○○、乙○○、己○○均無罪。
    理  由
一、公訴意旨略以：被告丁○○為臺北縣板橋市九十一年度德翠里里長候選人，於民
    國（下同）九十一年五月上旬某日，為求勝選，竟贈送被告辛○○（起訴書誤載
    為蔡端詳）、乙○○、己○○、甲○○等人人蔘各一包，又贈送珍珠項鍊一條與
    被告戊○○，而對選區內具有投票權之人交付賄賂，被告辛○○、乙○○、己○○、甲○○及戊○○，亦明知上開物品係丁○○為賄選所交付，仍收受之。嗣警
    方接獲民眾檢舉後，於九十一年五月二十日持搜索票搜索丁○○等人住處而查獲
    上情，因認被告丁○○涉犯公職人員選舉罷免法第九十條之一第一項之對有投票
    權人交付賄賂罪；被告戊○○、辛○○、甲○○、乙○○、己○○則涉犯刑法第
    一百四十三條第一項之投票受賄罪嫌云云。
二、公訴人認被告丁○○、戊○○、辛○○、甲○○、乙○○、己○○涉有前揭罪嫌
    ，無非係以證人丙○○、庚○○於偵查時之證詞，及勘驗筆錄一份、勘驗照片三
    張、法務部調查局九十一年十月二十一日調科參字第０九一二三０一二九三０號
    測謊報告書一份，為其論據。訊據被告丁○○、戊○○、辛○○、甲○○、乙○○、己○○均堅決否認有前揭犯行，被告丁○○辯稱：伊係於九十年八月間，在
    德翠里巡守隊的崗哨送項鍊給戊○○，當作戊○○之生日禮物，伊有在九十年的
    中秋節後及九十一年過年前送人蔘給辛○○，因辛○○到伊住處泡茶，就送他一
    包人蔘，伊另在九十年中秋節時，去甲○○住處探病時，送人蔘給甲○○，且於
    九十年中秋節時送人蔘給乙○○及己○○，均與選舉無關等語；被告戊○○辯稱
    ：丁○○係於九十年八月中旬，在板橋市玫瑰公園旁的巡守隊送給伊珍珠項鍊，
    因為伊剛好生日，伊生日時又去值班，所以他送給伊當生日禮物，與選舉無關等
    語；被告辛○○辯稱：在九十年農曆過年前，伊在丁○○的家中泡茶，丁○○就
    將中秋節剩下之人蔘，送伊一包，與選舉無關等語；被告甲○○辯稱：伊在九十
    年五月十八日發生車禍，出院後在家中靜養，九十年中秋節時，丁○○來看伊，
    有送東洋蔘給伊，與選舉無關等語；被告乙○○辯稱：在伊住處查獲之人蔘，是
    伊丈母娘去大陸買回來的，並非丁○○所送等語；被告己○○辯稱：丁○○係在
    九十年中秋節送人蔘給伊，與選舉無關等語。
三、按犯罪事實應依證據認定之，無證據不得認定其犯罪事實，又不能證明被告犯罪
    者，應諭知無罪之判決，刑事訴訟法第一百五十四條第二項、第三百零一條第一
    項定有明文。而刑事訴訟法第一百六十一條已於九十一年二月八日修正公布，其
    第一項規定：檢察官就被告犯罪事實，應負舉證責任，並指出證明之方法，因此
    檢察官對於起訴之犯罪事實，應負提出證據及說服之實質舉證責任，倘所提出之
    證據，不足為被告有罪之積極證明，或其指出證明之方法，無從說服法院以形成
    被告有罪之心證，基於無罪推定之原則，自應為被告無罪判決之諭知，最高法院
    九十二年台上字第一二八號判例可資參照。又當事人得聲請法院調查證據，而法
    院為發見真實，亦得依職權調查證據，但限於維護公平正義或對被告之利益有重
    大關係之事項為限，修正刑事訴訟法第一百六十三條第一、二項定有明文。故法
    院固得依職權調查證據，但並無蒐集證據之義務。蒐集證據乃檢察官或自訴人之
    職責，事實審法院應以調查證據為其主要職責，其調查之範圍，亦以審判中所存
    在之一切證據為限，案內不存在之證據，即不得責令法院為發現真實，應依職權
    從各方面蒐集證據（最高法院九十一年度臺上字第五八四六號判決可資參照）。
四、經查：
  （一）證人庚○○於偵查時即證稱：伊聽里民說，里長（指被告丁○○）送鄰長人
        蔘、鍊子，約在五月十一日左右聽到，但伊沒有看到等語（見九十一年度選
        偵字第八七號偵查卷第九頁背面），復於本院審理時證稱：「（問：你是否
        知道丁○○有送被告辛○○、被告甲○○、被告乙○○、被告己○○人蔘，
        及送戊○○項鍊？）這些事情我不清楚。」、「（問：你是否有親眼看到丁○○送人蔘及項鍊給鄰長？）沒有。」、「我不一定認識所有的里民，有時
        候路過時有人談論此事，我也不認識這些里民」、「（問：你聽過的這些，
        你是否有去查證？）是總幹事丙○○帶我們去警局，我之前我也不知道為何
        要去警局，到警局我才知道要檢舉，我說我所知道的，我只有聽人家提起過
        ，我根本沒有看過。」等語（均見本院九十二年七月三十日訊問筆錄），而
        證人丙○○於警訊時證稱：伊聽說丁○○在九十一年四月中旬有送人蔘給德
        翠里的鄰長以求連任等語（見臺北縣政府警察局海山分局偵查卷宗丙○○九
        十一年五月十八日訊問筆錄），復於偵查時證稱：「（問：分局你有說里長
        在四月有送鄰長禮盒？）有，大家都知道的事」、「大家都議論里長（指被
        告丁○○）送鄰長人蔘、項鍊」等語（見九十一年度選偵字第八七號偵查卷
        第十七頁背面），證人丙○○於本院審理時經本院合法傳拘，均未能到庭作
        證，惟依證人庚○○、丙○○之上開證詞，就被告丁○○為競選里長而送選
        區鄰長項鍊、人蔘乙事，均屬聽聞巷弄之耳語，渠等二人既未親眼目睹，而
        巷弄之耳語本多以訛傳訛，即難採信，是尚不能以證人庚○○、丙○○之上
        開證詞，即遽認被告丁○○有於九十一年五月上旬為競選里長而交付人蔘、
        項鍊予被告戊○○、辛○○、洪吉祥、乙○○、己○○。
  （二）復按認定犯罪事實應依證據，為刑事訴訟法所明定，故被告否認犯罪事實所
        持之辯解，縱屬不能成立，仍非有積極證據足以證明其犯罪行為，不能遽為
        有罪之認定，最高法院三十年上字第一八三一號判例可資參照。本件經警於
        被告辛○○、乙○○、己○○、甲○○等人住處查扣之人蔘，其中二包包裝
        一致（均標明東洋蔘），再以肉眼觀察，扣案之人蔘色澤、鮮度相同，顯然
        為同批購買而來等情，固經檢察官勘驗無訛，有勘驗筆錄一份及勘驗照片三
        張附卷可稽（見九十一年度選偵字第八七號偵查卷第三十五頁至第三十六頁
        ），參以被告丁○○迭於本院審理時供稱：伊於九十年中秋節時送人蔘給乙○○等語，則被告乙○○所辯稱其住處所扣得之人蔘係大陸地區帶回云云，
        雖難以採信，惟究不能以被告乙○○前開辯解不能成立，即推論被告丁○○
        有於九十一年五月上旬為競選里長而贈送人蔘予被告乙○○，上開勘驗筆錄
        一份及勘驗照片三張，充其量僅能證明被告丁○○確有贈送人蔘予被告乙○○，惟尚不能證明該人蔘係被告丁○○於九十一年五月上旬，為競選里長所
        交付。
  （三）再按測謊鑑定，係依一般人在說謊時，會產生遲疑、緊張、恐懼、不安等心
        理波動現象，乃以科學方法，由鑑定人利用測謊儀器，將受測者之上開情緒
        波動反應情形加以紀錄，用以分析判斷受測者之供述是否違反其內心之真意
        而屬虛偽不實。故測謊鑑定，倘鑑定人具備專業之知識技能，復基於保障緘
        默權而事先獲得受測者之同意，所使用之測謊儀器及其測試之問題與方法又
        具專業可靠性時，該測謊結果，如就有利之供述，經鑑定人分析判斷有不實
        之情緒波動反應，依補強性法則，雖不得作為有罪判決之唯一證據，但非無
        證據能力，仍得供裁判之佐證，其證明力如何，事實審法院有自由判斷之職
        權；反之，若其有利之供述，經鑑定並無任何虛偽供述之情緒波動反應，又
        無其他合法之積極證據足以證明該部分之犯罪事實時，即可印證其真實性，
        非不得為有利於受測者之認定（最高法院八十八年臺上字第五０三八號判決
        、同院八十八年臺上字第二九三六號判決可資參照）。經查，警方固於九十
        一年五月二十日在被告戊○○、辛○○、甲○○、乙○○、己○○之住處查
        獲人蔘、項鍊等物，惟被告丁○○、戊○○、辛○○、甲○○、乙○○、己○○迭於警訊、偵查及本院審理時均否認該人蔘、項鍊與里長選舉有關，且
        被告丁○○、戊○○、甲○○、己○○均於本院審理時堅稱係被告丁○○於
        九十年八月間、中秋節或九十一年農曆年前交付人蔘、項鍊等語，被告辛○○亦堅稱被告丁○○係於九十年農曆年前交付人蔘等語，該等被告所稱交付
        人蔘、項鍊之時間，與九十一年臺北縣村里長選舉投票時間（按臺北縣九十
        一年村里長選舉係於九十一年六月八日投票），相隔已有一段時間，難認與
        村里長選舉有所關聯，雖被告辛○○所稱同案被告丁○○係於九十年農曆年
        前交付人蔘乙節，與同案被告丁○○所稱係於九十一年農曆年前交付人蔘予
        被告辛○○乙節，兩者對交付人蔘時間之供詞有所出入，惟遍觀全案卷，仍
        無積極證據證明該等查獲之人蔘、項鍊係被告丁○○於九十一年五月上旬為
        競選里長而交付。被告辛○○於偵查時經送請法務部調查局為測謊鑑定，測
        謊結果雖認「辛○○稱：（一）系案之物品係去年中秋節贈送；（二）系案
        之物品非選舉贈送。上述問題經測試呈情緒波動之反應，研判有說謊」，此
        有法務部調查局九十一年十月二十一日調科參字第０九一二三０一二九三０
        號測謊報告書一份附卷可憑（見九十一年度選偵字第八七號偵查卷第五十六
        頁），惟遍觀全案卷，並無其他積極證據，足以證明被告丁○○有於九十一
        年五月上旬為競選里長而交付人蔘、項鍊予被告戊○○、辛○○、甲○○、
        乙○○、己○○之情況下，依前揭說明，自不能以前揭測謊鑑定報告，作為
        認定被告丁○○對有投票權人交付賄賂行為及被告戊○○、辛○○、甲○○
        、乙○○、己○○受賄行為之唯一證據。
  （四）綜上所述，檢察官對於本件所起訴之被告丁○○對有投票權人交付賄賂及被
        告戊○○、辛○○、甲○○、乙○○、己○○受賄犯罪事實，依其所提證人
        丙○○、庚○○於偵查時之證詞，及勘驗筆錄一份、勘驗照片三張、法務部
        調查局九十一年十月二十一日調科參字第０九一二三０一二九三０號測謊報
        告書一份，均不足為被告六人有罪之積極證明，且無從說服本院以形成被告
        六人有罪之心證，揆諸前揭說明，基於無罪推定之原則，自應均為被告六人
        無罪判決之諭知。
據上論斷，應依刑事訴訟法第三百零一條第一項，判決如主文。
本案經檢察官游鉦添到庭執行職務
中      華      民      國    九十二    年      九      月    二十四    日
                                      臺灣板橋地方法院刑事第六庭
                                          法  官  林海祥
右正本證明與原本無異。
如不服本判決，應於判決送達後十日內，向本院提出上訴狀。
                                          書記官  陳映孜
中      華      民      國    九十二    年      九      月    二十四    日


司法院資訊處製作；財團法人民間司法改革基金會備份。
